【裁判字號】    89,簡上,177
【裁判日期】    890726
【裁判案由】    給付會款
【裁判全文】
臺灣高雄地方法院民事判決  八十九年度簡上字第一七七號
    上  訴  人  乙○○
    被上訴  人  甲○○
                丙○○
右當事人間請求給付會款事件，上訴人對於中華民國八十九年三月十七日本院八十九
年度雄簡字第二四三號第一審判決提起上訴，本院判決如左：
    主  文
上訴駁回。
第二審訴訟費用由上訴人負擔。
    事  實
甲、上訴人方面：
  一、聲明：(一)原判決廢棄。(二)被上訴人在第一審之訴駁回。(三)第一、二審訴訟費用
      由被上訴人負擔。
  二、陳述：除與原審判決書所載者相同茲予引用外，補稱：
    (一)按最高法院四十九年台上字第一六三五號判例略謂：「台灣合會性質乃會員與
      會首間締結之契約，會員相互間除有特約外，不發生債權債務關係。」另外，
      最高法院六十三年台上字第一一五九號判例亦略謂：「依台灣省民間合會習慣
      ，合會係會首與會員間所訂立之契約，會員與會員間並無法律關係之存在。」
      由上述二則判例可知，合會之契約係存在且於會首與會員之間，會員與會員之
      間則無契約存在，即互相無權利、義務可主張之。本案之被上訴人係會員而非
      會首，因此，同為會員之上訴人拒絕給付會款予被上訴人，非無理由。
    (二)被上訴人於原審判決中主張有債權讓與之事實，然依民法第二百九十四條第一
      項規定，若有該條所列三款情形時債權人不得將債權讓與於第三人，其中第一
      款為「依債權之性質，不得讓與者」，合會之會首之所以有權利收取已得標會
      員之會款係本於會員信賴會首而與會首締結契約，此種信賴會首信用之契約，
      性質上應屬不得讓與之債權。縱認合會之會首得將債權讓與第三人，惟依民法
      第二百九十七條第一項：「債權之讓與，非經讓與人或受讓人通知債務人，對
      於債務人不生效力」之規定，本案之證人黃阿枝係會首，伊並未將債權讓與被
      上訴人二人之情事通知上訴人，且亦無法律規定得不行通知之情形，故債權讓
      與之事實，對於債務人（即上訴人）不生效力，上訴人拒絕對被上訴人給付會
      款，自屬有理由。
    (三)查被上訴人所主張的權利係來自於會首，而會首所交付的會單中會員名單並無
      甲○○，雖有丙○○，然會員與會員間互不相識，會首亦未為債權讓與之通知
      ，上訴人自無給付會款予被上訴人之理由。另外，死會會款金額，由會單中亦
      完全無法窺知活會有幾會，會員之權利完全依對會首之信賴，而全然無所保障
      ！
  三、證據：援用原審之立證方法。
乙、被上訴人方面：
  一、聲明：求為判決如主文所示。
  二、陳述：除與原審判決書所載者相同茲予引用外，補稱：
      會首黃阿枝要將死會會員之會款轉讓給其等時，有通知上訴人，八十七年十月
      時其和其配偶及會首黃阿枝到上訴人住處，有告知上訴人以後死會的錢要由其
      來收，然後再分給活會會員，但上訴人堅持要會首再開標她才願意繳交會款。
      再經過一個多月其和丙○○再去找上訴人，但上訴人還是不理會等語。
  三、證據：援用原審之立證方法，另請求傳訊證人黃阿枝。
    理  由
一、本件被上訴人起訴主張：兩造均參加訴外人黃阿枝所召集會員連同會首三十八人
    ，自八十六年五月十日起會，每月每會新台幣（下同）一萬元之互助會，至八十
    七年十月十二日會首黃阿枝因無法續會而止會，黃阿枝遂與被上訴人協議，由黃
    阿枝將其對上訴人之死會會款共二十一萬元，轉讓予被上訴人二人，被上訴人因
    本於互助會及債權讓與之法律關係，求為命上訴人給付二十一萬元，及自民國八
    十八年十月十六日起至清償日止，按年息百分之五計算之利息之判決。上訴人則
    以：並未積欠被上訴人二十一萬元會款，需會首出面協調才願付款，被上訴人之
    請求並非實在，請求駁回原告之訴等語，資為抗辯。
二、被上訴人主張兩造均參加訴外人黃阿枝所召集互助會，該會係自八十六年五月十
    日起會，本預定於八十九年六月十日結束，惟因會首受他人倒會之累，遂於八十
    七年十月十二日止會，上訴人則在止會前為死會之事實，業據其提出會單、同意
    書各一件為證，並為兩造所不爭執，而兩造之爭點在於(一)互助會之債權是否屬民
    法二百九十四條第一項第一款依債權之性質，不得讓與之債權？(二)被上訴人與訴
    外人黃阿枝間之債權讓與，有無通知債務人即上訴人？
  (一)按民法第二百九十四條之立法理由「謹按債權人得將債權讓與他人，讓與之後，
    讓受人當然有讓與人之地位。（即債權人）但其讓與，為不要式行為，亦不須得
    債務人之承認。然有特種之債權，即非變更債權內容不得讓與之債權，（如扶養
    請求權）及當事人約定不許讓與之債權，則不得讓得讓與，所以保護公益當事人
    之利益也。又禁止扣押之債權，（於執行法中規定之，例如民事訴訟執行規則第
    九十七條規定，債務人對於第三人之債權係維持生活必要費用者，不得為強制執
    行。）依同一之法意，亦不許其讓與。此第一項所由設也。」，由此顯見依債權
    之性質，不得讓與之債權，係如扶養請求權等非變更債權內容不得讓與之債權，
    而互助會之債權乃屬金錢債權之一種，自非屬性質上不得讓與之債權。上訴人仍
    認互助會之債權，屬於民法二百九十四條第一項第一款依債權之性質，不得讓與
    之債權，顯屬無據，不足採信。
  (二)又按債權讓與，依民法第二百九十七條第一項之規定，非經讓與人或受讓人通知
    債務人，對於債務人固不生效力，惟法律設此規定之本旨，無非使債務人知有債
    權讓與之事實，如受讓人對於債務人主張受讓之事實，行使債權時，既足使債務
    人知有債權讓與之事實，即應認為兼有通知之效力（最高法院五十一年台上字第
    四五四號判例參照）。本件證人即會首黃阿枝於原審證稱：被告欠我死會會款二
    十一會共二十一萬元，我有轉讓原告二人向被告收取等語（見原審卷第二十三頁
    ）；證人黃阿枝於本院審理中亦證稱：因我被人倒會，無法繼續開標，所以活會
    會員就讓我止會，於是我就找死會會員乙○○，告訴她死會會款以後要由甲○○
    、丙○○來收取等語（見本院八十九年六月十九日準備程序筆錄），顯見訴外人
    黃阿枝確有將債權讓與之事實通知上訴人，且被上訴人於原審行使債權時，亦有
    將債權讓與之事實告知上訴人，此有支付命令聲請狀繕本一份、上訴人收受繕本
    送達證書一份附於原審卷內足稽，揆諸上開判例意旨，是均有足使債務人知有債
    權讓與之事實，至為灼然。上訴人仍執陳詞，辯稱「證人黃阿枝係會首，其並未
    將債權讓與於被上訴人二人之情事通知上訴人，且亦無法律規定得不行通知之情
    形，故債權讓與之事實，對於債務人（即上訴人）不生效力，上訴人拒絕對被上
    訴人給付會款，自屬有理由」等語，其言仍不足採。
三、綜上所述，本件被上訴人主張會首黃阿枝已將伊對上訴人均到期之死會會款，共
    二十一萬元之債權，轉讓予被上訴人二人為可採，上訴人所辯均為無可取。從而
    ，被上訴人本於互助會及債權讓與之法律關係，請求上訴人給付會款為有理由，
    應予准許。是則原審判決上訴人應給付被上訴人二十一萬元，及自民國八十八年
    十月十六日起至清償日止，按年息百分之五計算之利息，於法並無不合。上訴意
    旨指摘原判決不當，求予廢棄改判，為無理由，應予駁回其上訴。
四、因本案事證已臻明確，兩造其餘主張陳述及所提之證據，均毋庸再予審酌，附此
    敘明。
五、據上論結，本件上訴為無理由，依民事訴訟法第四百三十六條之一第三項、第四
    百四十九條第一項、第七十八條，判決如主文。
中    華    民    國    八十九    年      七      月        二十六      日
                                  臺灣高雄地方法院民事第二庭
                                      審判長法  官  謝  靜  雯
                                            法  官  黃  國  川
                                            法  官  陳  信  伍
右為正本係照原本作成。
本判決不得上訴。
中    華    民    國    八十九    年      七      月        二十六      日
                                            書記官  李  梅  芬


司法院資訊處製作；財團法人民間司法改革基金會備份。
